臺灣高等法院高雄分院民事判決　　　　　　96年度上字第31號
上　訴　人　丙○○（原名林勇成）
訴訟代理人　甲○○律師
　　　　　　黃慧婷律師
　　　　　　許乃丹律師
被上訴人　　戊○○
　　　　　　丁○○
　　　　　　乙○○○
兼上列一人
訴訟代理人　庚○○　　住同上路73號
被上訴人　　己○○　　住同上
　　　　　　辛○○　　住同上
上列當事人間請求損害賠償事件，上訴人對於民國95年12月22日
臺灣高雄地方法院93年度重訴字第351 號第一審判決提起上訴，
本院於96年5月2日言詞辯論終結，判決如下：
    主      文
上訴駁回。
第二審訴訟費用由上訴人負擔。
    事實及理由
一、被上訴人主張：上訴人於民國92年1 月11日凌晨1 時30分許
    ，與訴外人即員警黃松煇共同飲酒後，前往被上訴人己○○
    位於高雄市○○區○○路73號住處，以用力丟擲石頭之方式
    ，破壞己○○屋後之牆垣及玻璃，己○○報警處理，黃松煇
    經通報前往處理，上訴人乃跟隨於黃松煇身後，己○○開門
    後見上訴人緊跟於黃松煇之後，認其屋係遭上訴人所破壞，
    上訴人遭質疑後，即出手毆打己○○頭、臉部，並將己○○
    摔倒在地，致己○○受有左側尺骨、橈骨骨折、左側舟狀骨
    骨折、顏面撕裂傷1 公分之傷害，兩人互毆之際，適己○○
    之母盧蘇額隨後步出，為分開2 人，乃隨手拾取騎樓下之掃
    帚，自側邊及背後擊打上訴人及己○○，上訴人明知盧蘇額
    身材矮小又年邁，且對於頭部係人體脆弱之部位，如遭硬物
    碰擊可能導致死亡之結果有預見可能性，在遭盧蘇額掃帚攻
    擊後，竟以手推盧蘇額之前胸，致盧蘇額後仰而後腦著地，
    並因此受有頭部鈍力外傷、硬腦膜下出血、嚴重瀰漫性蜘蛛
    網膜下出血及後枕部帽狀腱膜下出血之傷害，經送醫後仍於
    同年月14日不治死亡。被上訴人戊○○、丁○○、乙○○○
    、己○○、辛○○、庚○○為盧蘇額子女，各得向上訴人請
    求精神慰撫金新台幣（下同）200 萬元；另被上訴人己○○
    為盧蘇額支出殯葬費46萬6550元，己○○並因本身受傷支出
    醫藥費9155元、工作損失15萬元、並請求受傷之精神慰撫金
    60萬元等情，求為命：(一)上訴人應各給付被上訴人戊○○、
    丁○○、乙○○○、辛○○、庚○○各200 萬元；(二)上訴人
    應給付被上訴人己○○322 萬5705元；(三)願供擔保請准宣告
    假執行。原審判命上訴人應各給付被上訴人戊○○、丁○○
    、乙○○○、辛○○、庚○○50萬元；上訴人應給付被上訴
    人己○○125 萬4905元（即准被上訴人請求上訴人不法侵害
    盧蘇額致死，應各給付被上訴人戊○○、丁○○、乙○○○
    、己○○、辛○○、庚○○精神慰撫金50萬元；准被上訴人
    己○○另請求殯葬費36萬6550元、醫藥費9155元、工作損失
    7 萬9200元、受傷精神慰撫金30萬元，而駁回被上訴人其餘
    請求，被上訴人就敗訴部分未據聲明不服），被上訴人於本
    院為駁回上訴之聲明。
二、上訴人則以：盧蘇額應係自己重心不穩而跌倒，因上訴人正
    與己○○發生爭執扭打，不知背後所站何人，不知何人以掃
    帚攻擊，更無法對背後之攻擊者反擊，其純係背對著盧蘇額
    順勢往後揮手以抵擋後方之掃帚，實無任何明知並有意使盧
    蘇額死亡之故意，亦不存在應注意能注意而不注意，及預見
    其死亡之可能性，其無故意或過失，不合民法第184條第1項
    侵權行為之要件；又盧蘇額之死亡即使係上訴人所造成，然
    本件係己○○先出手傷害上訴人，上訴人因防衛與己○○發
    生扭打，盧蘇額加入毆打上訴人，先侵害上訴人身體法益，
    實已符合正當防衛要件，而盧蘇額對其所受傷害及死亡之發
    生，至少有50% 之過失，有過失相抵之適用；又上訴人負債
    累累，一家人生活已有困難，原審就盧蘇額死亡部分判命上
    訴人賠償被上訴人精神慰撫金各50萬元顯有過高；至於己○
    ○部分，否認己○○所受傷害係上訴人造成；又己○○係與
    上訴人發生爭執而互相扭打，己○○對自己所受傷害亦與有
    過失；且己○○原本因養病在家中休養而無法工作，可知其
    本無工作計畫，不可能有工作之損失；又原審判命上訴人另
    給付己○○精神慰撫金30萬元亦屬過高等語，資為抗辯，並
    於本院聲明：(一)原判決不利於上訴人部分廢棄。(二)上開廢棄
    部分，被上訴人在第一審之訴及假執行之聲請均駁回。
三、兩造不爭執事項：
  (一)92年1 月11日凌晨1 時30分許高雄市○○區○○路73號被上
    訴人己○○住處，上訴人以手推盧蘇額致盧蘇額後仰而後腦
    著地，並因此受有頭部鈍力外傷、硬腦膜下出血、嚴重瀰漫
    性蜘蛛網膜下出血及後枕部帽狀腱膜下出血之傷害，經送醫
    後仍於同年月14日不治死亡。
  (二)被上訴人己○○請求喪葬費用36萬6550元、醫藥費用9155元
    。
  (三)上訴人因傷害罪判處有期徒刑4 月，又因傷害致死罪判處有
    期徒刑7 年4 月，定應執行刑有期徒刑7 年6 月，上訴人現
    上訴最高法院中尚未確定。
四、兩造爭執之事項：(一)上訴人是否不法侵害盧蘇額致死？己○
    ○所受傷害是否上訴人造成？上訴人抗辯正當防衛、過失相
    抵有無理由？(二)被上訴人可請求之金額為何？茲分述如下：
  (一)上訴人是否不法侵害盧蘇額致死？己○○所受傷害是否上訴
    人造成？上訴人抗辯正當防衛、過失相抵有無理由？
  1.本件爭執發生經過業據目擊證人何松懋於刑事審理時證稱：
    伊看上訴人與己○○打架，2 人倒在地上扭打，盧蘇額手拿
    一般掃地的掃把打他們2 人，要他們不要再打了，後來他們
    2 人站起來，上訴人以一定力道正面雙手推盧蘇額胸前，盧
    蘇額倒地後，己○○就一直喊叫，請人叫救護車，卡拉ＯＫ
    店就出來1 人（按指賴美紅，詳後述）扶住盧蘇額等語（高
    雄地院92年訴字第1298號，下稱刑事一審卷，第72頁起、第
    203 頁起），及目擊證人賴美紅於刑事審理時證述：伊當時
    在睡覺，聽到有人敲打窗戶，盧蘇額發覺後一直喊叫，己○
    ○乃下樓查看，己○○上樓撥110 後又下樓去，當時伊聽到
    外面大馬路有吵架聲，伊乃由2 樓陽台往下看，看到己○○
    遭上訴人壓在地上毆打，盧蘇額拿掃把打己○○與上訴人，
    盧蘇額後來站在旁邊，上訴人爬起來轉身衝了2 、3 步手推
    盧蘇額，伊看到盧蘇額倒地後，即下樓去扶盧蘇額等語（詳
    刑事一審卷第209 頁），2 證人所證經核大致相符，而何松
    懋與上訴人並無宿怨，業據何松懋證述在卷（刑事一審卷第
    74頁），則何松懋應無甘冒偽證風險，誣指上訴人之理，且
    盧蘇額係左後枕頭部有頭皮下血腫約5 公分×5 公分、左後
    枕部頭皮下血腫旁有擦傷痕跡約3.5 公分×1 公分、後頂部
    有2 處撕裂傷，最大為0.5 公分×1 公分，頭部傷勢均集中
    在後腦部，頭部正面及兩側均無任何傷痕（相字卷第43頁至
    53頁法醫解剖報告及法醫室屍體驗斷圖），是比對上開證人
    所述，亦與盧蘇額所受頭部傷勢相吻合，顯見盧蘇額確係受
    上訴人正面推擠後，往後仰倒致後腦著地，致後腦部留下上
    開血腫及擦傷，從而，被上訴人主張盧蘇額之死亡係因上訴
    人推擠所致，應堪採信，上訴人辯稱係盧蘇額自己重心不穩
    而摔倒在地，盧蘇額之死與其無關等，均無可採。再者，依
    上開證人所言，上訴人係正面推擠盧蘇額致盧蘇額摔倒，應
    可認定，上訴人辯稱：其不知背後所站何人，不知何人以掃
    帚攻擊，更無法對背後之攻擊者反擊，其純係背對著盧蘇額
    順勢往後揮手以抵擋後方之掃帚，實無任何明知並有意使盧
    蘇額死亡之故意，亦不存在應注意能注意而不注意，及預見
    其死亡之可能性，其無故意或過失云云，並不足採，上訴人
    故意不法侵害盧蘇額致死，甚為明顯。至證人黃松煇於偵查
    中證稱：盧蘇額拿掃把一直打林勇成（即上訴人），後來林
    勇成站起來用手抵抗，因盧蘇額站在林勇成背後，林勇成把
    手往後揮，盧蘇額就倒地等語，嗣又稱：盧蘇額持掃把自林
    勇成身後打林勇成致掃把斷掉後，林勇成爬起來以單左手推
    盧蘇額前胸頸處，盧蘇額即往後倒，林勇成係背對著盧蘇額
    之方向，以單左手推開盧蘇額等語，嗣於刑事審理時證稱：
    林勇成感到後方有人攻擊，就將雙手往上攤，順勢以手揮開
    ，林勇成並未轉身對盧蘇額攻擊等語，依證人黃松煇前開證
    詞觀之，上訴人係「正面」或「背對」、「單手」或「雙手
    」、「推開」或「順手揮開」盧蘇額等節，證人黃松煇前後
    證述顯相齟齬。查倘上訴人係「背對」盧蘇額，並未轉身正
    面推盧蘇額，而僅係阻擋盧蘇額之攻擊順手揮開，則上訴人
    如何能「推」盧蘇額之前胸處，致盧蘇額向後仰倒（按揮開
    應係向左右傾倒，而非向後仰倒），致盧蘇額後腦著地，而
    於後腦部留下前開血腫、擦傷等傷害。是以，黃松煇證述：
    上訴人並未轉身正對盧蘇額攻擊，而僅以雙手往上攤，順勢
    揮開盧蘇額一節，與事實不符，為無可採。另證人陳櫻貞於
    刑事審理中雖證稱：「（當時情形是否有看到中間那個男人
    回頭推老婦人？）沒有」等語，然查上開證言，與本院前開
    認定之事實不符，且上訴人於偵查中係陳稱：「我站起來有
    以右手防禦我的頭部……」，復稱：「當時被害人不知以何
    物自我後方打我，我即反手往後」（92年2 月26日訊問筆錄
    ）；復於本院刑事庭聲請調查證據狀中亦不否認確有「本能
    反手抵擋」（刑二審93年7 月26日狀紙），均不否認確有出
    手之情形（但均否認故意推被害人），乃證人陳櫻貞竟證稱
    上訴人僅用手扶住自己的頭，證人所言已與上訴人所述不符
    ；且被害人經解剖結果，身體狀況尚屬良好，此有台灣高雄
    地方法院檢察署解剖紀錄報告一份附於相驗卷宗內可參，且
    其復能以掃帚攻擊上訴人，並將該掃帚之尾端打斷，亦可見
    其身體狀況並非弱不禁風，如無外力之介入，又豈會自行跌
    倒並導致後腦部嚴重受傷出血致死？是證人陳櫻貞之證言，
    顯係事後故為迴護上訴人之詞，不足採信。上訴人聲請詢問
    證人黃松煇、陳櫻貞，本院認事證已臻明確，無再詢問必要
    ，併此敘明。
  2.又上訴人既不爭執於上開時間與己○○發生爭執時，出手毆
    打己○○頭、臉部，並將己○○摔倒在地，而己○○於該日
    凌晨2 時25分即赴高雄市小港醫院（委託財團法人高雄醫學
    院經營）治療，被診斷受有左側尺骨、橈骨骨折、左側舟狀
    骨骨折、顏面撕裂傷1 公分傷害，有上開診斷證明書之記載
    可佐（附民卷第18頁），毆打及赴醫院治療之時間緊接，依
    常情判斷，己○○所受傷害自係受上訴人毆打所致甚明，上
    訴人所辯己○○所受傷害非其造成，亦無可採。
  3.再按正當防衛，係對於現時不法之侵害，為防衛自己或他人
    之權利所為之行為，互毆時如未能證明對方先行侵害，即無
    主張正當防衛之餘地；雙方互毆乃雙方互為侵權行為，與雙
    方行為為損害之共同原因者有別，無民法第217 條過失相抵
    原則之適用，有最高法院73年度台上字第4045號判決意旨、
    68年台上字第967 號判例意旨可資參照。本件上訴人係與己
    ○○互毆，上訴人又未能舉證證明係先受侵害，依上說明，
    上訴人自不得抗辯係正當防衛，亦無過失相抵之可言。而盧
    蘇額即使曾因勸架而以掃帚擊打上訴人，然由目擊證人賴美
    紅上開證詞：「……，盧蘇額後來站在旁邊，上訴人爬起來
    轉身衝了2 、3 步手推盧蘇額，伊看到盧蘇額倒地後，即下
    樓去扶盧蘇額。」等語觀之，顯見盧蘇額以掃帚擊打上訴人
    之侵害已成過去，上訴人再衝向前推倒盧蘇額，上訴人自不
    能主張正當防衛，又盧蘇額係受上訴人正面推擠後，往後仰
    倒致後腦著地，致後腦部留下上開血腫及擦傷，且盧蘇額擊
    打上訴人並非盧蘇額本身受損害之共同原因，從而，上訴人
    辯稱：盧蘇額先侵害上訴人身體法益，實已符合正當防衛要
    件，及盧蘇額就其死亡之結果，至少有50% 之過失，有過失
    相抵之適用云云，均無可採。
  (二)被上訴人可請求之金額為何？
  1.按因故意或過失，不法侵害他人之權利者，負損害賠償責任
    ；不法侵害他人致死者，對於支出醫療及增加生活上需要之
    費用或殯葬費之人，亦應負損害賠償責任；不法侵害他人之
    身體或健康者，對於被害人因此喪失或減少勞動能力或增加
    生活上之需要時，應負損害賠償責任；不法侵害他人致死者
    ，被害人之父、母、子、女及配偶，雖非財產上之損害，亦
    得請求賠償相當之金額；不法侵害他人之身體、健康、名譽
    、自由、信用、隱私、貞操，或不法侵害其他人格法益而情
    節重大者，被害人雖非財產上之損害，亦得請求賠償相當之
    金額，民法第184 條第1 項前段、第192 條第1 項、第193
    條第1 項、第194 條、第195 條第1 項分別定有明文。
  2.上訴人不法侵害盧蘇額致死，被上訴人戊○○、丁○○、乙
    ○○○、己○○、辛○○、庚○○等6 人得向上訴人請求賠
    償之精神慰撫金如下：
    (1)本件因上訴人故意推擠，致盧蘇額往後跌倒受傷終至死亡
      既如前述，而被上訴人主張其等為盧蘇額之子女，業據提
      出戶籍謄本6 份為證（附民卷第7 頁起），並為上訴人所
      不爭，堪信為真實，則被上訴人請求上訴人給付精神慰撫
      金，依法即無不合。
    (2)茲審酌戊○○有不動產、投資、股利所得、利息所得、薪
      資所得，財產總額148 萬4979元，高雄工專畢業；丁○○
      有不動產、股利所得、薪資所得，財產總額1233萬4496元
      ，高中肄業；乙○○○有不動產、汽車、租賃所得，財產
      總額326 萬5930元，小學畢業；己○○有不動產、投資，
      財產總額229 萬3511元，屏東農專畢業；辛○○有不動產
      、投資、汽車、股利所得、薪資所得，財產總額303 萬12
      89元，高工畢業；庚○○有不動產、汽車、薪資所得，財
      產總額119 萬5949元，高工畢業；而上訴人在婚紗攝影公
      司任職，每月收入3 萬5000元至4 萬元左右，有一棟透天
      房屋就是目前居住地點高雄市○○區○○路144 號，高中
      肄業，亦據上訴人陳明在卷（本院卷第46頁），並有稅務
      閘門財產所得調件明細表7 份附卷可考（原審卷第207 頁
      起，原審卷第19 6頁），本院認被上訴人6 人因盧蘇額被
      不法侵害致死，得向上訴人請求之精神慰撫金，以各50萬
      元為適當。上訴人辯稱：其負債累累，一家人生活已有困
      難，原審判命上訴人賠償被上訴人精神慰撫金各50萬元，
      顯有過高云云，尚無可採。
  3.被上訴人己○○得另向上訴人請求賠償之金額如下：
    (1)殯葬費：查被上訴人己○○為盧蘇額支出殯葬費用36萬65
      50元之事實，已據提出高雄市殯葬設施使用費收據、葬儀
      社之喪葬項目明細表各1 份為證（附民卷第19頁起），並
      為兩造所不爭，審酌盧蘇額為11年9 月14日生（相字卷第
      38頁），死亡時已80歲高齡，有被上訴人共6 名子女，且
      均有相當資力，盧蘇額自具相當社會地位，上開支出應認
      均屬必要，應予准許。
    (2)醫藥費：被上訴人己○○因本件受傷支出醫藥費9155元，
      業據提出醫療費用明細單11份（附民卷第21頁起）為證，
      並為兩造所不爭，核屬醫療上必要費用，應予准許。
    (3)工作損失：被上訴人己○○主張自92年1 月12日受傷起至
      拆除鋼釘修養復健後（6 月5 日拆除）之同年6 月11日止
      ，請求共5 個月不能工作之損失等語，有財團法人私立高
      雄醫學大學附設中和紀念醫院95年11月21日高醫附秘字第
      0950003881號函（原審卷第239 頁）在卷可憑，是被上訴
      人己○○請求5 個月不能工作之損失，自屬有據。上訴人
      辯稱己○○原本因養病在家中休養而無法工作，可知其本
      無工作計畫，不可能有工作之損失云云。經查：己○○事
      發後在檢察官偵訊時固稱：伊一直在台中，3 個月前才回
      高雄養病等語，然己○○事發前所患為肺結核併右側肋膜
      積水，有診斷證明書1 份（附民卷第17頁）在卷可按，所
      患為慢性病，是即便患有該病，亦難認即無工作能力；且
      己○○自87年10月1 日迄今之勞保投保薪資，為每月4萬
      2000元，亦有勞工保險局95年10月11日保承資字第0951
      0345150 號函及所附保險資料（原審卷第188 頁）在卷可
      查，是上訴人上開所辯自無可採。次查，己○○在上開不
      能工作期間，非必從事正常質量之工作，本院認應以行政
      院所核定基本工資每月1 萬5840元計算工作損失，則己○
      ○因本件受傷所受不能工作損失為7 萬9200元（15,840×
      5 ＝79,200）。
    (4)精神慰撫金：己○○主張上訴人應賠償其因本件傷害所受
      精神上損失60萬元，惟為上訴人所否認，辯稱金額過高；
      茲審酌上開所示雙方之財產、所得、學歷及己○○受有左
      側尺骨、橈骨骨折、左側舟狀骨骨折、顏面撕裂傷1 公分
      傷害，認己○○可得請求賠償之精神慰撫金以30萬元為適
      當。上訴人辯稱：原審判命其賠償精神慰撫金30萬元，顯
      屬過高云云，亦無可取。
  4.綜上，被上訴人戊○○、丁○○、乙○○○、己○○、辛○
    ○、庚○○等6 人，因盧蘇額遭不法侵害致死，各得向上訴
    人請求賠償精神慰撫金50萬元；被上訴人己○○另可請求上
    訴人賠償殯葬費36萬6550元、醫藥費9155元、工作損失為7
    萬9200元、精神慰撫金以30萬元，合計共125 萬4905元（
    500,000 ＋366,550 ＋79,200＋9,155 ＋300,000 ＝1,254,
    905） 。
五、綜上所述，原審判命上訴人應各給付被上訴人戊○○、丁○
    ○、乙○○○、辛○○、庚○○50萬元，及上訴人應給付被
    上訴人己○○125 萬4905元，於法並無不合。上訴意旨指摘
    原判決此部分不當，求予廢棄改判，為無理由，應予駁回。
六、據上論結，本件上訴為無理由，依民事訴訟法第449 條第1
    項、第78條，判決如主文。
中　　華　　民　　國　　96　　年　　5 　　月　　16　　日
                            民事第五庭
                                審判長法官    蔡明宛
                                法      官    黃國川
                                法      官    曾錦昌
以上正本證明與原本無異。
如對本判決上訴，須於判決送達後20日內向本院提出上訴狀，其
未表明上訴理由者，應於上訴後20日內向本院提出上訴理由書（
均須按他造當事人之人數附繕本）。
上訴時應提出委任律師或具有律師資格之人之委任狀，並依附註
條文規定辦理。
中　　華　　民　　國　　96　　年　　5 　　月　　16　　日
                                書  記  官    郭蘭蕙
附註：民事訴訟法第466 條之1 ：
對於第二審判決上訴，上訴人應委任律師為訴訟代理人，但上訴
人或其法定代理人具有律師資格者，不在此限。
上訴人之配偶、三親等內之血親、二親等內之姻親，或上訴人為
法人、中央或地方機關時，其所屬專任人員具有律師資格並經法
院認適當者，亦得為第三審訴訟代理人。
第1 項但書及第2 項情形，應於提起上訴或委任時釋明之。
